臺北高等行政法院判決　　　　　　　　　　　　　　　九十二年度訴字第一三四號
　　　　　　　　　　　　　　　.
　　原　　　告　甲○○
　　　　　　　　　　　　　　　.
　　　　　　　　　　　　　　　.
　　被　　　告　經濟部智慧財產局
　　代　表　人　蔡練生（局長）
　　訴訟代理人　丁○○
　　參　加　人　丙○○
右當事人間因新型專利異議事件，原告不服經濟部中華民國九十一年十一月八日經訴
字第○九一○六一二六二七○號訴願決定，提起行政訴訟，並經本院裁定命參加人獨
立參加本件被告之訴訟。本院判決如左：
    主  文
原告之訴駁回。
訴訟費用由原告負擔。
    事  實
壹、事實概要：
    緣原告前於民國（以下同）八十九年一月二十四日以「簡便式安全注射針帽」向
    被告申請新型專利，經被告編為第00000000號審查，准予專利（以下簡
    稱系爭案）。公告期間，參加人以系爭案違反其核准審定時專利法第九十八條第
    一項第一、二款及第二項之規定，不符新型專利要件，對之提起異議，並提出異
    議證據二為八十八年六月二十一日審定公告之第00000000號「注射器之
    安全改良型護套」新型專利案（以下簡稱引證一）；異議證據三為八十三年三月
    十九日申請，八十九年九月二十一日審定公告之第00000000號「注射器
    及可釋放方式緊固一針於注射器之末端部份之裝置」新型專利案（以下簡稱引證
    二）為證據。案經被告審查，於九十一年五月二十三日以（九一）智專三（三）
    ○五○五四字第○九一八九○○一二八五號專利異議審定書為「異議成立，應不
    予專利」之處分。原告不服，提起訴願，遭駁回後，遂向本院提起行政訴訟，本
    院因認本件撤銷訴訟之結果，參加人之權利或法律上利益將受損害，乃依行政訴
    訟法第四十二條第一項規定，依職權裁定命參加人獨立參加本件被告之訴訟。
貳、兩造聲明：
一、原告聲明：
    原告未於言詞辯論期日到場，據其提出之書狀，聲明求為判決訴願決定及原處分
    均撤銷。
二、被告聲明：求為判決如主文所示。
、兩造爭點：
    系爭案相較於引證一是否不具進步性，而不符新型專利要件？
一、原告陳述：
    原告未於言詞辯論期日到場，據其提出之書狀，陳述如左：
１、按原告申請之系爭案，已具體定義一種包括有「第一帽蓋及一疊接於第一帽蓋之
    第二帽蓋」之注射針帽，此與一般習用之針帽（包括引證案）均為單一式帽蓋乃
    明顯不同，特別是在第二帽蓋的縱身開設一溝槽，並在溝槽兩側外翻成滑片，使
    注射針頭在用畢後可以順著滑片以第二帽蓋的「側向」滑入帽蓋內；與一般傳統
    以幾近「插入」方式將針頭插入帽蓋的效果完全不同，而且利用側向將針頭滑入
    帽蓋，可以確實避免針頭刺傷而造成傷害。縱引證案所揭先將針頭利用帽蓋加以
    彎折，惟如原告訴願理由書中所提，此種操作方式具有相當的技術困難及危險性
    ，較系爭案以最簡易方式達到同樣安全效果而言，顯然系爭案具有進步性，雖二
    者在構造上略有雷同，然在具體的空間型態表現上乃截然不同，而且如前所述具
    有技術上的進步，參照改制前行政法院七十二年判字第三六號判決意旨，即不能
    不謂為新型。
２、綜上所述，系爭案應無違反專利法第九十八條第二項之規定，爰請判決如原告訴
    之聲明。
二、被告陳述：
１、系爭案之特徵在於第一帽蓋係如一般習用之注射針帽，在注射針未使用前加以封
    閉，保護針頭，第二帽蓋則自開口處沿帽蓋之縱身開設有一溝槽，並使溝槽之兩
    側外翻成滑片，讓注射針頭在用畢後可以順著滑片以其「側向」導入帽蓋內。而
    引證一「注射器之安全改良型護套」之護套一端緣上形成有一直線凹入之夾制部
    ，夾制部之寬度係大於注射器針頭，且夾制部之凹入端形成有導引斜面，俾使針
    頭使用後把針頭導入夾制部並加以夾制，以彎折針頭。
２、就構造而言，系爭案雖於第一帽蓋加設開設一溝槽之第二帽蓋，而與引證一揭示
    之具有直線凹入之夾制部之護套，且夾制部之凹入端形成有導引斜面相比較下，
    系爭案僅係稍許之改變，並無明顯之差異，且增加製作之成本。
３、就使用功效上而言，系爭案藉以注射針頭在用畢後可以順著滑片以其「側向」導
    入帽蓋內，以避免收納針頭時不慎刺傷使用人員，而引證一使針頭用後可順利導
    入夾制部加以夾制，且可將針頭彎折後再插回護套，同樣可提供避免傷人之功效
    。故系爭案僅係為熟習該項技術者所能輕易完成且未能增進功效者，不具進步性
    。
４、綜上所述，被告之原處分並無違法，爰請判決如被告答辯之聲明。
三、參加人陳述：
    參加人未於言詞辯論期日到場，亦未提出書狀，作何聲明、陳述。
    理  由
一、本件原告經合法通知，未於言詞辯論期日到場，核無行政訴訟法第二百十八條準
    用民事訴訟法第三百八十六條各款所列之情事，爰依被告之聲請，由其一造辯論
    而為判決，合先敘明。
二、按凡對物品之形狀、構造或裝置之創作或改良，而可供產業上利用者，得依法申
    請取得新型專利，固為系爭案核准審定時專利法第九十七條暨第九十八條第一項
    所明定。惟其新型如「係運用申請前既有之技術或知識，而為熟習該項技術者所
    能輕易完成且未能增進功效時」，仍不得依法申請取得新型專利，復為同法第九
    十八條第二項所明定。
三、本件系爭第00000000號「簡便式安全注射針帽」新型專利案，包括：一
    第一帽蓋，及一疊接於第一帽蓋之第二帽蓋，其中，該第一帽蓋係如一般習用之
    注射針帽，在注射針未使用前加以封閉、保護針頭；第二帽蓋則自其開口處沿帽
    蓋之縱身開設有一溝槽，並使溝槽之兩側外翻成滑片，讓注射針頭在用畢後可以
    順著滑片以其「側向」導入帽蓋內，以避免收納針頭時不慎刺傷使用人員。參加
    人所提之異議證據二為八十八年六月二十一日審定公告之第00000000號
    「注射器之安全改良型護套」新型專利案（即引證一）；異議證據三為八十三年
    三月十九日申請，八十九年九月二十一日審定公告之第00000000號「注
    射器及可釋放方式緊固一針於注射器之末端部份之裝置」新型專利案（即引證二
    ）。被告略以，經比對引證二與系爭案之溝槽構造，兩者形狀構造不同，尚難證
    明系爭案不具新穎性，況引證二公開日期係在系爭案申請之後，因非屬系爭案申
    請之前已公開之技術，不得作為主張系爭案不具進步性之依據；惟經比對系爭案
    之外翻成滑片的溝槽，與引證一之護套上凹入端的夾制部，僅為構造上簡易改變
    ，且引證一尚可提供彎折針頭之功效，故系爭案應為熟習該項技術者所能輕易完
    成且未增進功效者，不具進步性；另系爭案申請專利範圍第二項至第六項係對獨
    立項構件之細部描述，並未脫離引證一之主要技術內容，亦不具進步性，乃為「
    異議成立，應不予專利」之處分。原告不服，循序提起訴願及本件行政訴訟。
四、原告於本件行政訴訟中訴稱，系爭案已具體定義一種包括有「第一帽蓋及一疊接
    於第一帽蓋之第二帽蓋」之注射針帽，此與一般習用之針帽（包括引證案）均為
    單一式帽蓋乃明顯不同，特別是在第二帽蓋的縱身開設一溝槽，並在溝槽兩側外
    翻成滑片，使注射針頭在用畢後可以順著滑片以第二帽蓋的「側向」滑入帽蓋內
    ；與一般傳統以幾近「插入」方式將針頭插入帽蓋的效果完全不同，而且利用側
    向將針頭滑入帽蓋，可以確實避免針頭刺傷而造成傷害。縱引證案所揭先將針頭
    利用帽蓋加以彎折，惟如原告訴願理由書中所提，此種操作方式具有相當的技術
    困難及危險性，較系爭案以最簡易方式達到同樣安全效果而言，顯然系爭案具有
    進步性，雖二者在構造上略有雷同，然在具體的空間型態表現上乃截然不同，而
    且如前所述具有技術上的進步，參照改制前行政法院七十二年判字第三六號判決
    意旨，即不能不謂為新型云云。惟查：
１、系爭案之特徵在於第一帽蓋係如一般習用之注射針帽，在注射針未使用前加以封
    閉，保護針頭，第二帽蓋則自開口處沿帽蓋之縱身開設有一溝槽，並使溝槽之兩
    側外翻成滑片，讓注射針頭在用畢後可以順著滑片以其「側向」導入帽蓋內。而
    引證一「注射器之安全改良型護套」之護套一端緣上形成有一直線凹入之夾制部
    ，夾制部之寬度係大於注射器針頭，且夾制部之凹入端形成有導引斜面，俾使針
    頭使用後把針頭導入夾制部並加以夾制，以彎折針頭。
２、就構造而言，系爭案雖於第一帽蓋加設開設一溝槽之第二帽蓋，而與引證一揭示
    之具有直線凹入之夾制部之護套，且夾制部之凹入端形成有導引斜面相比較下，
    系爭案僅係稍許之改變，並無明顯之差異，且增加製作之成本。
３、就使用功效上而言，系爭案藉以注射針頭在用畢後可以順著滑片以其「側向」導
    入帽蓋內，以避免收納針頭時不慎刺傷使用人員，而引證一使針頭用後可順利導
    入夾制部加以夾制，且可將針頭彎折後再插回護套，同樣可提供避免傷人之功效
    。故系爭案僅係為熟習該項技術者所能輕易完成且未能增進功效者，不具進步性
    。
４、系爭案申請專利範圍第二項之溝槽呈漸縮形狀、第三項之溝槽兩側外翻滑片、第
    四項之溝槽內側兩邊分設一具彈性遮片，以防止針頭反向脫出；以上均係對系爭
    案申請專利範圍獨立項溝槽構件之細部描述，且已揭露於引證一申請專利範圍第
    二項之二缺口之夾制部、第三項之形成凹槽、第四項之多數凸出部之護套以及第
    六項之導引斜面以導入針頭，防止滑脫之功效，故系爭案應不具進步性。
五、綜上所述，原告之陳詞均不可採，則被告所為「異議成立，應不予專利」之處分
    ，揆諸首揭規定，並無違誤，訴願決定予以維持，亦無不合。原告徒執前詞，訴
    請撤銷訴願決定及原處分，並無理由，應予駁回。
六、本件事證已臻明確，兩造其餘攻擊防禦方法與本件判決結果不生影響，故不逐一
    論述，併此敘明。
據上論結，本件原告之訴為無理由，爰依行政訴訟法第九十八條第三項前段、第二百
十八條，民事訴訟法第三百八十五條第一項前段判決如主文。
中    華    民    國      九十三      年      三      月        十      日
                              臺 北 高 等 行 政 法 院 第 一 庭
                                    審 判 長 法    官 徐瑞晃
                                             法    官 李得灶
                                             法    官 吳慧娟
右為正本係照原本作成。
如不服本判決，應於送達後二十日內，向本院提出上訴狀並表明上訴理由，如於本判
決宣示後送達前提起上訴者，應於判決送達後二十日內補提上訴理由書（須按他造人
數附繕本）。
中    華    民    國      九十三      年      三      月        十      日
                                             書 記 官 劉道文
